臺灣高等法院少年法庭刑事判決　　　　　　　　　九十三年度少連上訴字第七六號
　　上　訴　人
　　即　被　告　葉００
　　選任輔佐人　甲○○
　　指定辯護人　本院公設辯護人王永炫
右上訴人因家暴殺人案件，不服臺灣臺北地方法院九十二年度少連重訴字第一號，中
華民國九十三年二月十二日第一審判決（起訴案號：臺灣臺北地方法院檢察署九十一
年度偵字第二一一七九號），提起上訴，本院判決如左：
    主  文
原判決撤銷。
葉００殺兒童，處有期徒刑參年。
    事  實
一、	葉００與吳００為夫妻關係，吳００則係二人所生之子。葉００因與吳００
    所開設之公司經營不善積欠大筆債務，且夫妻感情不睦，而萌生自殺之動機。葉
    ００明知吳００年僅九歲，顯無自殺或囑託或承諾被殺之意思能力，竟仍於九十
    年十一月二十二日晚間十九時許，在台北市○○○路住處，基於自殺之意思及殺
    害吳００之犯意，先讓吳００在臥室入睡後，在住處客廳中將木炭置於火爐中，
    以火種點燃後，置於鋁盆中，移到臥室內，再緊閉門窗，以燃燒木炭方式使臥室
    充滿燃燒不完全之一氧化碳，導致吳００於當晚九十年十一月二十二日約二十時
    許，因吸入過多一氧化碳中毒窒息死亡。葉００則於炭火燒盡後，於當晚約二十
    三時許，服用安眠藥，昏睡在吳００床邊地上。嗣於九十年十一月二十四日上午
    十一時許，葉００已出嫁之女兒甲○○因多日與葉００聯絡不上，乃至前述地址
    探望母親，請鎖匠開門後，發現吳００已四肢僵硬倒臥在床上，鼻孔及嘴巴有些
    微泡沫，而其母親洪葉００則仰臥在地上，尚有氣息，但意識不清楚，遂即打電
    話向一一九求救，並報警處理。
二、案經台灣台北地方法院檢察署檢察官據報相驗自動檢舉及臺北市政府警察局中正
    第一分局報告，由台灣台北地方法院檢察署檢察官偵查起訴。
    理  由
一、訊之被告葉００自白於房間燒炭，使被害人吳００一氧化碳中毒死亡，但否認有
    前述殺害吳００之犯行，辯稱：其與吳００常受到先生即吳００的虐待，覺得生
    不如死，加上地下錢莊逼債，吳００也決定與她一起自殺，並寫下遺書，所以才
    在臥房中燒木炭，想與吳００一起自殺，但醒來時就在醫院等語。惟查：
(一)、於九十年十一月二十四日十一時許，證人甲○○致案發現場時，被害人吳００已
    死亡多時，房間中有木炭燒盡之爐子遺留；且被害人死後屍斑呈櫻桃紅色、口鼻
    有白色泡沫溢出之情形，業據證人甲○○於九十年十一月二十四日第一次警詢及
    本院九十二年四月十八日訊問時均證述明確，且有相驗屍體照片及台灣台北地方
    法院檢察署驗斷書、相驗屍體證明書等在卷可稽（詳九十年度相字卷第四三號卷
    第十五至十八頁、第七十至七十五頁、第一六０頁）。被害人屍體解剖時，法醫
    師採取其心臟血液檢出一氧化碳濃度高達７５‧４％，可認係因一氧化炭中毒窒
    息死亡，有法務部法醫研究所（９０）法醫所醫鑑字第一五六三號鑑定書附卷可
    稽。參以被告亦自白於房間中燒炭，致被害人死亡等語，綜上，被害人係因被告
    於密閉房間中燒炭，導致一氧化碳中毒窒息死亡之事實應可確定。
(二)、另依前述法醫研究所之鑑定報告，被害人屍體解剖時，胃內尚有約一二０公撮未
    消化之食物；且依據內政部警政署刑事警察局之鑑定，法醫於十一月二十四日十
    七時，至現場相驗所拍攝之相驗照片，顯示被害人屍綠已達腹部五分之四的範圍
    （參九十年度相字第四十三號卷第七十三頁至七十九頁相驗照片），估計死後期
    間約二日，推估死亡時間約為十一月二十二日晚餐後不久，亦有該局九十一年四
    月八日刑醫字第０九一００六八一０四號函附卷可參（詳前述卷第一五六、一五
    七頁）。且案發時間為十一月底，該臥室未開冷氣，此點亦據被告於訊問中供述
    明確（詳本院九十二年七月二十四日訊問筆錄）。故被害人死後變化期間之估算
    ，應不致有誤差（如案發房間於被害人死亡後均開冷氣，則因房間常處低溫，死
    後變化之推估，將產生誤差）。且參予被告於九十二年十一月二十四日第一次警
    詢時所稱：約晚間七時許，在客廳將木炭置於火爐中，以火種點燃後，再搬至臥
    室中（參前述卷第四十一頁背面）。衡諸一般人在燃燒木炭之臥室中，估計活不
    過一小時（詳內政部刑事警察局前述鑑定函）。故由前述事證，足認被害人之死
    亡時間，應在九十二年十一月二十二日晚餐後不久即二十時左右。被告先於九十
    二年七月二十四日本院訊問時稱：約晚上七、八點吃晚餐，十一點多與被害人去
    睡覺，被害人遺書是約一個星期前寫的，錄音帶是十一點多，與被害人在客廳錄
    的等語。再於九十三年一月八日改稱：晚餐是六、七點的時候吃的，大概是十點
    半與被害人吃安眠藥，錄音帶是九點多，與被害人在客廳錄的，被害人寫遺書，
    是在錄音之後等語。故被告所辯不僅前後不一、時間矛盾，且與前述鑑定結果顯
    不符合。是應以被告於事發當天即九十年十一月二十四日警局第一次詢問時所稱
    ：約七時許，燒炭至於臥室中，約二十三時許，服用安眠藥等語較為真實可採。
    其事後所辯，顯與事實不符，不足採信。
(三)、被告於九十二年十一月二十四日十一時五十分被送至國立台灣大學醫學院附設醫
    院急診醫學部，同日十二時抽血檢驗其血中一氧化碳濃度為０‧７％，有被告臺
    大醫院病歷及臺大醫院九十一年三月二十一日（九十一）校附醫秘字第九一００
    ００五九三八號函在卷可稽（詳九十年度相字第四十三號卷第一一五、一五０頁
    ）。而一般人血液之一氧化碳正常值則約為１－６％，被告血液中一氧化碳之濃
    度較正常值低之原因，雖可能是醫院急救給予氧氣導致，但其送醫時並無一氧化
    碳中毒之情形，足可確認。故被告所辯解：與被害人一起在臥室中燒炭自殺等語
    ，與前述鑑定結果顯然不符，亦不足採信。
(四)、按刑法第二百七十五條第一項所規定「教唆或幫助他人使之自殺，或受其囑託或
　　得其承諾而殺之者」之加工自殺罪，必須被害人有自殺、囑託或承諾被殺之意思
  　能力（最高法院四十八年台上字第三八０號判決參照）。亦即被害人需具有「同
    意結束自己生命」之能力。而人類的生命是由身體系統（含感覺、運動、呼吸、
    內分泌及循環系統等）、自我系統（含記憶、推理、思想等）及社會系統相互作
    用、修正之過程。所以對生命意義的了解，前提必須個人的身體系統、自我系統
    發展成熟後，始能展開完整的生命。個人身體、自我系統是否成熟，雖應以個別
    之生理、心理成熟度為依據，但依照一般人類之身心發展歷程言，六至十二歲，
    為學齡兒童期，就我國而言，約為小學一至六年級，此階段身心發展應處於一潛
    伏學習期間，此階段除自我評價之調整外，亦開始注意與其他同儕及社會之互動
    ，六至十二歲之較年長兒童，雖可能了解死亡所代表結束、不可逆之初步意義，
    但對死亡所代表對他人、社會之意義，應還未發展成熟。一般人必須經過青春期
    之身、心轉化後，始邁入成熟之階段，此時，對生命或死亡的意義，才具有完整
    、成熟的了解。當然，我們無法確認人應該在幾歲時了解死亡意義，我國刑法上
    也未對自殺能力、囑託或承諾自殺能力的年齡做規定。不過，參考刑法第二百二
    十七條與未滿十六歲之男女為性交或猥褻罪、第二百四十一條第三項之準略誘罪
    ，該規定對為性行為之同意能力或對脫離家庭之同意能力，均以十六歲為依據。
    由上述規定，足見立法者認為「未滿十六歲之人，應無任意處分其性自主或身體
    自由法益之能力」。而同意、囑託或承諾自殺所處分之法益，則為最重要之「生
    命法益」，故依照刑法體系解釋及「舉輕以明重」之法理，其年齡自不應低於十
    六歲。另雖有研究顯示九至十二歲之兒童，已認知死亡代表沒有生命、不可避免
    的概念；國內對小學生自殺研究的報告，亦曾指出台北市及新竹縣國小四年級學
    生，有約二成受訪學生曾有自殺念頭。即或該研究具有普遍性，但十二歲以下之
    兒童，是否曾起自殺之念頭，與法律上是否肯定兒童有同意自殺之能力，應屬不
    同之二件事。為求對生命法益之尊重及保護，應認為年僅九歲之被害人並無同意
    自殺之能力。
(五)、綜上，本件被害人吳００死亡之時僅有九歲，無論身體、自我發展均未成熟，顯
    無自殺、囑託或承諾被殺之意思能力，被害人雖曾書寫之「我死也要跟媽媽在一
    起，請不要把我們分開」等語（參附卷之筆記本），但如前述，本院既不認為年
    僅九歲之被害人有同意自殺之能力，則即使被害人有自殺之意思，亦與刑法第二
    百七十五條之加工自殺罪規定不符，被告縱有謀為同死而殺害被害人之意思，亦
    與同條第三項之規定不合。
    綜上所述，本件事證明確，被告犯行足以認定，應依法論科。
(六)、另被告雖聲請傳訊證人即被害人一、二年級導師江老師到庭做證，但被告所欲證
    明事項為：被害人因害怕被他爸爸抓走，會躲在江老師背後。但被告與被害人之
    父親吳００間，長期因經濟及吳００監護問題失和，致被告犯下本件犯罪，係屬
    被告殺害兒童動機問題，尚與本件犯罪事實成立無涉，並無予傳喚調查之必要，
    附此敘明。
二、按修正前兒童福利法第四十三條第一項前段，其中利用兒童犯罪為間接正犯，其
    加重係概括性之規定，對一切犯罪皆有其適用，自屬刑法總則加重之性質；至對
    兒童犯罪之加重，係對被害人為兒童之特殊要件予以加重處罰，乃就犯罪類型變
    更之個別犯罪行為予以加重，自屬刑法分則加重之性質（最高法院九十二年第一
    次刑事庭會議決議）。查本件被害人吳００乃係八十一年０月０日出生，有
    其年籍資料在卷可稽，於被害時為未滿十二歲之兒童。且本件行為後，兒童福利
    法（現已廢止）第四十三條第一項，關於加重其刑至二分之一，已於九十二年五
    月二十八日修正公布，同年月三十日生效，改為「兒童及少年福利法」，並列在
    第七十條第一項，比較新舊法，加重刑度相同，依刑法第二條第一項前段，適用
    新法，並應加重刑法第二百七十一條第一項之刑度。
三、核被告葉００所為，係犯刑法第二百七十一條第一項、兒童及少年福利法第七十
    條第一項之殺兒童罪。但刑法第二百七十一條第一項殺人罪之法定刑為死刑、無
    期徒刑或十年以上之有期徒刑，對死刑、無期徒刑部分依法不得加重，對有期徒
    刑部分則依法加重之。另按刑法上所謂精神耗弱，係指行為時之精神，對於外界
    事物之判斷能力，較普通人之平均程度，顯然減退者而言。查依國軍北投醫院於
    九十二年六月二十日以醫修字第０九二０００一二六五號函所附之鑑定報告書表
    示：依被告之過去生活史、精神病史、精神狀態檢查、神經學檢查及心理評估結
    果，被告有重度憂鬱症、行為時雖未直接受妄想或幻覺等精神症狀所控制，但其
    行為受情緒及負面思考影響，導致其認知及現實判斷能力明顯受損，行為當時處
    於精神耗弱之程度。且被告長期因家庭暴力、配偶外遇及家庭經濟情況不良等壓
    力下情緒不穩定，並經榮民總醫院診斷有重度憂鬱症等，有榮民總醫院本院歷次
    開庭觀察亦發現被告之知覺、理解力及反應亦較一般人差，綜上，應可認定被告
    行為時屬精神耗弱狀態，故依刑法第十九條第二項之規定，減輕其刑，並依法先
    加重後減輕之。又被告會涉犯本案實因家庭經濟困境，夫妻失和因素所致，其與
    其子欲共赴黃泉以求解脫困擾，實屬人間悲劇，犯罪之情狀實可憫恕，本院酌量
    認有依五十九條規定再予減輕之必要，並遞減之。
四、原審予以認罪科刑，固非無見，惟本院認原審未考量被告身體情況，及被告涉犯
    本罪，實因與其子共赴黃泉，以解脫世擾，其情狀實可憫恕，原審量刑尚屬過重
    。上訴人即被告上訴意旨仍執前詞，指摘原判決不當，雖無理由，惟原判決既有
    上開可議之處，自應由本院予以撤銷改判。爰審酌被告婚後與配偶衝突不斷，因
    配偶離家、家庭財務問題，長期處於情緒不穩、低落，原考慮以燒炭方式讓幼子
    致死後再自殺之犯罪動機。但因自己自殺之意念，造成未滿九歲之兒童將來充滿
    各種可能性之生命因而終止，被告犯罪之動機、目的、手段、品行、所受刺激、
    智識程度、所生危害及犯後態度等一切情狀，量處如主文所示之刑，以資懲儆。
據上論斷，應依刑事訴訟法第三百六十九條第一項前段，第三百六十四條、第二百九
十九條第一項前段，刑法第二條第一項前段、第二百七十一條第一項、第十九條第二
項、第五十九條，兒童及少年福利法第七十條第一項，判決如主文。
本案經檢察官曾忠己到庭執行職務。
中　　　華　　　民　　　國　　九十三　　年　　　六　　　月　　　八　　　日
                              臺灣高等法院少年法庭
                                  審判長法  官  許  增  男
                                        法  官  黃  鴻  昌
                                        法  官  周  煙  平
右正本證明與原本無異。
如不服本判決，應於收受送達後十日內向本院提出上訴書狀，其未敘述上訴之理由者
並得於提起上訴後十日內向本院補提理由書（均須按他造當事人之人數附繕本）。
                                        書記官  蕭  麗  珍
中　　　華　　　民　　　國　　九十三　　年　　　六　　　月　　 十四 　　日
附錄：本案論罪科刑法條全文
中華民國刑法第二百七十一條第一項
殺人者，處死刑、無期徒刑或十年以上有期徒刑。
